【裁判字號】    91,重訴,873
【裁判日期】    920122
【裁判案由】    塗銷抵押權登記
【裁判全文】
臺灣臺中地方法院民事判決  九十一年度重訴字第八七三號
    原      告  甲○○
    訴訟代理人  徐文開  律師
    複  代理人  戊○○
    被      告  臺中商業銀行股份有限公司
    法定代理人  己○○
    訴訟代理人  丁○○
                丙○○
                乙○○
右當事人間請求塗銷抵押權登記事件，本院判決如左：
    主      文
被告應將坐落臺中市○○區○○段四七六之一地號、地目：田、面積六二三平方公尺
，及同段四七九地號、地目：田、面積二０五平方公尺地號土地，於民國八十三年十
月十九日以臺中市中興地政事務所登記字號第四０三九一八號之地上權設定登記予以
塗銷。
原告其餘之訴駁回。
訴訟費用由被告負擔三分之一，餘由原告負擔。
    事      實
一、原告方面：
  (一)聲明：
  1.確認被告對原告所有坐落臺中市○○區○○段四七六之一地號、面積六二三平方
    公尺，及同段四七九地號、面積二０五平方公尺地號土地，設定本金最高限額新
    臺幣（下同）一千六百萬元之抵押權所擔保之債權不存在。
  2.被告應將前項不動產於民國八十三年十月十九日經臺中市中興地政事務所登記字
    號第四０三九一號設定之本金最高限額一千六百萬元，所為之抵押權登記應予塗
    銷。
  3.被告應將第一項不動產於八十三年十月十九日經臺中市中興地事務所所登記第四
    ０三九一八號所設定之地上權應予塗銷。
  (二)陳述：
  1.原告於八十三年間，與訴外人徐鴻男提出其二人所共有之坐落臺中市○○區○○
    段四七六之一地號、面積六二三平方公尺，及同段四七九地號、面積二０五平方
    公尺地號土地全部（原告及訴外人徐鴻男應有部分各二分之一，以下簡稱系爭二
    筆土地）予訴外人徐鴻男向被告豐原分行設定最高限額抵押權為一千六百萬元，
    並於該不動產上設定地上權，以擔保訴外人徐鴻男向被告所借三百萬元及四百萬
    元二筆債務，且此二筆債務均由原告為連帶保證人。訴外人徐鴻男向被告豐原分
    行所借款項，因訴外人徐鴻男自九十年七月開始經濟發生困難，而與原告約定，
    由訴外人徐鴻男將其系爭二筆土地之應有部分移轉登記於原告名下，並由原告向
    被告清償上開二筆債務。嗣原告依約清償訴外人徐鴻男之上開二筆債務全部後，
    因該債務所設定之最高限額抵押權已因無既存之債權，且將來亦確定不再發生債
    權，依抵押權之從屬性，自應許抵押權人請求塗銷抵押權設定登記，本件系爭土
    地設定地上權既係為擔保其債務而設，則債務既已獲得清償，其上之地上權登記
    自應併予塗銷。原告欲請求被告塗銷系爭二筆土地上之抵押權及地上權登記時，
    被告竟以訴外人徐鴻男因擔任訴外人中亞太電子股份有限公司（以下簡稱中亞公
    司）之連帶保證人，尚應連帶清償被告國光分行借款債務，而拒絕將系爭二筆土
    地上之抵押權及地上權塗銷，甚而要求原告亦應將訴外人徐鴻男所負之連帶責任
    債務清償後，始願塗銷登記。
  2.訴外人徐鴻男與被告所簽立之抵押權設定契約書之「其他約定事項」中，約定擔
    保物提供人所提供之抵押物之擔保範圍包括債務人、擔保物提供人對於抵押權人
    臺中中小企業銀行為擔保於被告銀行過去、現在及將來所負借款債務，然原告為
    訴外人徐鴻男之保證，係提供不動產及連帶債務保證，而被告竟對該約定條文作
    擴充解釋，要求被告徐鴻男所積欠之債務（含為他人保證之債務）亦應由原告負
    責，顯與契約之本旨不合。
  3.兩造間所簽訂之不動產抵押權設定契約書附件之其他約定事項第一條約定內容，
    並未特別加注，且依一般消費者而言，其於擔保之他人借款債務時，應係明確指
    出該筆借款款項，是被告利用上開挾帶過關之約定條文要保證人負無限之責任，
    對原告而言顯失公平，即有違背消費者保護法第十一條第二項、第十二條之規定
    及施行細則第十一條等規定，且原告對於訴外人徐鴻男於被告國光分行所負之連
    帶保證債務，亦無法預見，上開約定實有造成加重原告之責任，對原告顯失公平
    ，亦違反民法二百四十七條之一第二款之規定，均應認為無效。
  4.退步言之，若訴外人中亞公司確實積欠被告國光分行債務未還，惟原告自始至終
    均未接獲該部分之借款通知，如今卻要求原告就其所提供之抵押物必須擔保訴外
    人亞太公司之債務，其行使權利，顯有違背誠信原則。
  5.系爭二筆土地上所設定之地上權，其性質上為用益物權，並非擔保物權，反而係
    原告於其上建有建物，被告於其上並無任何之竹木或建物，乃係被告為牽制原告
    所為之設定，其行為顯為通謀虛偽之意思表示，應依民法第八十七條之規定為無
    效，故原告自得請求被告將地上權塗銷。
  (三)證據：提出抵押權設定契約書及地上權設定書各一份、本票影本一份、土地登記
    謄本及影本各三份、被告所發函文一份、房屋繳款稅單及電費收據各一份、已作
    廢之本票影本四紙、貸款批覆書影本一份、臺中市政府工務局使用執照影本一份
    、照片三紙、授信業務處理手冊一份、切結書影本一份為證，並聲請訊問證人陳
    玠志、曾碧玉、黃素珍。
二、被告方面：
  (一)聲明：原告之訴駁回。
  (二)陳述：
  1.本件原告於八十三年十月七日，與訴外人徐鴻男提出其二人所共有之系爭二筆土
    地予訴外人徐鴻男向被告豐原分行設定最高限額抵押權為一千六百萬元（抵押權
    存續期間自八十三年十月八日起至一百一十一年十月七日為止），並於該不動產
    上設定地上權，訴外人徐鴻男於八十九年六月二十三日及九十年七月十日向被告
    豐原分行借款四百萬元及三百萬元二筆債務，其借款期限分別至九十年十二月十
    九日、同時十二月二十四日，然該二筆借款雖已於九十一年五月三十一日全部清
    償完畢，但因主債務人徐鴻男仍於九十年四月九日、同年十一月十九日陸續擔任
    訴外人中亞公司向被告國光分行借款之連帶保證人，共計借得五百五十七萬二千
    五百零六元，但訴外人中亞公司自九十年五月九日即陸續未依約繳款，尚餘如數
    之金額及利息、違約金未清償，故被告基於兩造間之抵押權設定契約書合約定書
    條款之約定，未便准予塗銷本行所設之第一順位最高限額抵押權登記。
  2.依照兩造間所簽訂之不動產抵押權設定契約書附件之「其他約定事項」：第一條
    約定：「立抵押權設定契約書人（擔保物提供人）所提供本抵押物之擔保範圍包
    括債務人、擔保物提供人對抵押權人臺中區中小企業銀行（以下簡稱貴行、包括
    總分支機構）為擔保對  貴行過去、現在及將來所負之合會金、借款、票據、保
    證、損害賠償等以及其他一切債務，即在本抵押權設定契約書所定債權本金最高
    限額以內之清償及其利息、遲延利息、違約金、執行抵押權費用，以及因債務不
    履行而發生之全部損害之賠償。」則本件如前所述，原告於系爭不動產上抵押權
    存續期間內，仍應為主債務人徐鴻男對被告銀行所負其他債務提供擔保。因此，
    於主債務人徐鴻男清償系爭七百萬元之借款後，原告之不動產依契約仍須擔保另
    一主債務人即訴外人中亞公司對被告銀行所負債務，原告所言與雙方之約定不合
    。而最高限額抵押權既係擔保現在已發生及將來可能發生之債務，因此，本案被
    告對於原告所有土地仍享有抵押權，原告強以系爭土地所擔保債權已清償而認被
    告銀行之抵押權消滅，顯與法不合，應予駁回。
  3.本件抵押權所擔保包括之保證債務，不但於抵押權設定其約書及所附之不動產抵
    押契約均有明確記載，與侵權行為不當得利債務係屬概括之擔保範圍不同。況抵
    押人願意提供擔保物供債務人擔保者，通常與債務人具有密切關係，甚且對於債
    務人之信用知之甚詳，故為維護其本身權益，對於擔保債務人之債務範圍亦非無
    控制之可能，亦即其可要求債務人就擔保範圍內之債務，不可任意使之發生，諸
    如不可為不必要之借款、保證，且最高限額本身即有擔保尚未發生債務之性質，
    原告自得預先預見並承擔簽訂上開最高限額抵押權契約之風險。
  4.又設定抵押權後，抵押權人雖未立即於土地上搭建任何建物或竹木，惟並非謂抵
    押權人將來必定不於該土地上設定地上建築或竹木，原告雖其後於臺中市○○區
    ○○段四七六之一地號土地搭建有未保存登記之鐵皮屋，因該鐵皮屋隨時得以加
    以拆除，即使不加以拆除，亦不妨礙地上權人即被告銀行使用系爭土地，因債權
    人如就系爭土地上享有抵押權及地上權，將使債權人更能有效使用系爭土地，可
    使系爭土地增加經濟價值。
  (三)證據：提出借據影本二份、支付命令既確定證明書影本及催收帳卡影本各一份、
    抵押權設定契約書影本及其他「約定事項」影本各一份、約定書影本一份、放款
    請示單影本二份、本票影本二份、九十一年五月二十三日及同年月三十一日函文
    各一份、批覆書影本一份、現場勘查照片、抵押標的物略圖影本各一份為證。
    理      由
一、原告起訴主張訴外人徐鴻男向被告豐原分行所借款項，因其經濟發生困難，而與
    原告約定，由訴外人將其系爭二筆土地之應有部分移轉登記於原告名下，並由原
    告向被告清償上開二筆債務。嗣原告依約清償訴外人徐鴻男之上開二筆債務全部
    後，因該債務所設定之最高限額抵押權已因無既存之債權，且將來亦確定不再發
    生債權，依抵押權之從屬性，自應許抵押權人請求塗銷抵押權設定登記，本件系
    爭土地設定地上權既係為擔保其債務而設，則債務既已獲得清償，其上之地上權
    登記自應併予塗銷，詎原告請求塗銷時，被告竟以訴外人徐鴻男因擔任訴外人中
    亞公司之連帶保證人，尚有責任未了，而拒絕將系爭二筆土地上之抵押權及地上
    權塗銷，被告所依據之兩造間所簽訂之不動產抵押權設定契約書附件之「其他約
    定事項」第一條約定之內容，亦難認為系爭二筆土地亦應該包含訴外人徐鴻男所
    負之連帶保證責任，被告此舉顯有擴張解釋該條文內容之情形，且該條文並未特
    別加注，且依一般消費者而言，其於擔保之他人借款債務時，應係明確指出該筆
    借款款項，是被告利用上開挾帶過關之約定條文要保證人負無限之責任，對原告
    而言顯失公平，即有違背消費者保護法第十一條第二項、第十二條之規定及施行
    細則第十一條等規定，且原告對於訴外人徐鴻男於被告國光分行所負之連帶保證
    債務，亦無法預見，上開約定實有造成加重原告之責任，對原告顯失公平，亦違
    反民法二百四十七條之一第二款之規定，均應認為無效。退步言之，若訴外人中
    亞公司確實積欠被告國光分行債務未還，惟原告自始至終均未接獲該部分之借款
    通知，如今卻要求原告就其所提供之抵押物必須擔保訴外人亞太公司之債務，其
    行使權利，顯有違背誠信原則等語。另系爭二筆土地上所設定之地上權，其性質
    上為用益物權，並非擔保物權，反而係原告於其上建有建物，被告於其上並無任
    何之竹木或建物，此乃被告為牽制原告所為之設定，其行為顯為通謀虛偽之意思
    表示，應依民法第八十七條之規定為無效，故原告自得請求被告將地上權塗銷。
    被告則以訴外人徐鴻男所積欠之二筆借款債務雖已清償完畢，但因訴外人徐鴻男
    仍於九十年四月九日、同年十一月十五日陸續擔任訴外人中亞公司向被告國光分
    行借款之連帶保證人，訴外人中亞公司尚有五百五十七萬二千五百零六元債務、
    利息、違約金未清償，故被告基於兩造間之抵押權設定契約書合約定書條款之約
    定，該債務既屬抵押權存續期間所生之債務，故未便准予塗銷本行所設之第一順
    位最高限額抵押權登記，且本件兩造間之約定亦無顯失公平之情形，尚難認為違
    背消費者保護法第十一條第二項、第十二條之規定及施行細則第十一條等規定，
    民法二百四十七條之一第二款之規定，而應認為無效。且又設定抵押權後，雖抵
    押權人雖未立即於土地上搭建任何建物或竹木，惟並非謂抵押權人將來必定不於
    該土地上設定地上建築或築木，雖其後於豐安段四七六之一地號土地搭建有未保
    存登記之鐵皮屋，因該鐵皮屋隨時得以加以拆除，即使不加以拆除，亦不妨礙地
    上權人即被告銀行使用系爭土地，因債權人如就系爭土地上享有抵押權及地上權
    ，將使債權人更能有效使用系爭土地，可使系爭土地增加經濟價值等語置辯。
二、經查，原告主張其於八十三年間，與訴外人徐鴻男提出其二人所共有土地全部（
    原告及訴外人徐鴻男應有部分各二分之一）予訴外人徐鴻男向被告豐原分行設定
    最高限額抵押權為一千六百萬元，並於該不動產上設定地上權，以擔保訴外人徐
    鴻男向被告所借三百萬元及四百萬元二筆債務，且此二筆債務均由原告為連帶保
    證人。訴外人徐鴻男向被告豐原分行所借款項，因訴外人徐鴻男自九十年七月開
    始經濟發生困難，而與原告約定，由訴外人將其系爭二筆土地之應有部分移轉登
    記於原告名下，並由原告向被告清償上開二筆債務等事實，提出抵押權設定契約
    書及地上權設定書各一份、本票影本一份、土地登記謄本及影本各三份、已作廢
    之本票影本四紙、貸款批覆書影本一份為證，被告對上開事實亦不爭執，堪信屬
    實，至於被告抗辯本件訴外人徐鴻男另於九十年四月九日、同年十一月十九日陸
    續擔任訴外人中亞公司向被告國光分行借款之連帶保證人，但訴外人中亞公司自
    九十年五月九日即陸續未依約繳款，尚餘五百五十七萬二千五百零六元之金額及
    利息、違約金未清償等事實，提出借據影本二份、支付命令既確定證明書影本及
    催收帳卡影本各一份為證，亦可信屬實。
三、次按解釋契約，固須探求當事人立約時之真意，不能拘泥於契約之文字，但契約
    文字業已表示當事人真意，無須別事探求者，即不得反捨契約文字而更為曲解。
    最高法院十七年上字第一一一八號著有判例可參，查系爭二筆土地當初既為原告
    與訴外人徐鴻男共有，並各別提供其中應有部分二分之一之土地設定最高限額抵
    押權，而土地抵押權設定契約書之其他約定事項第一條約定：「立抵押權設定契
    約書人（擔保物提供人）所提供本抵押物之擔保範圍包括債務人、擔保物提供人
    對抵押權人臺中區中小企業銀行（以下簡稱貴行、包括總分支機構）為擔保對
    貴行過去、現在及將來所負之合會金、借款、票據、保證、損害賠償等以及其他
    一切債務，即在本抵押權設定契約書所定債權本金最高限額以內之清償及其利息
    、遲延利息、違約金、執行抵押權費用，以及因債務不履行而發生之全部損害之
    賠償。」等語，本件既係由原告與訴外人徐鴻男提出其二人所共有土地全部（原
    告及訴外人徐鴻男應有部分各二分之一）予訴外人徐鴻男向被告豐原分行設定最
    高限額抵押權，是關於原告就其應有部分二分之一部分土地所提供之設定抵押權
    之擔保範圍，解釋上，應包括債務人（即訴外人徐鴻男）、擔保物提供人（即原
    告本人）對抵押權人（即原告總分支機構）過去、現在及將來所負之合會金、借
    款、票據、保證、損害賠償等以及其他一切債務，即在該抵押權設定契約書所定
    債權本金最高限額以內之清償及其利息、遲延利息、違約金、執行抵押權費用，
    以及因債務不履行而發生之全部損害之賠償債務，則訴外人徐鴻男於被告國光分
    行尚有五百五十七萬二千五百零六元之連帶保證債務及利息、違約金等尚未清償
    ，自仍屬於該抵押權所擔保之債權範圍內；至於原告事後取得之訴外人徐鴻男應
    有部分二分之一部分土地，依照民法第八百六十七條之規定，該抵押權不因此受
    影響，故依照訴外人徐鴻男與被告間所約定之同一份土地抵押權設定契約書之其
    他約定事項內約定，該抵押權亦應擔保抵押物提供人（即訴外人徐鴻男）於抵押
    權人（即原告總分支機構）過去、現在及將來所負之合會金、借款、票據、保證
    、損害賠償等以及其他一切債務，即在該抵押權設定契約書所定債權本金最高限
    額以內之清償及其利息、遲延利息、違約金、執行抵押權費用，以及因債務不履
    行而發生之全部損害之賠償，是訴外人徐鴻男既於被告國光分行尚有五百五十七
    萬二千五百零六元之連帶保證債務及利息、違約金等尚未清償，自仍屬於該抵押
    權所擔保債權之範圍，是被告以系爭二筆土地全部上之尚有擔保之債權尚未清償
    ，解釋上尚符合契約約定內容，原告主張被告認為訴外人徐鴻男之債權仍屬於系
    爭二筆土地所設定之抵押權所擔保之債權範圍，與契約本旨不合之擴張解釋情形
    ，尚非有據。
四、又原告主張：上開約定未特別加注，對於一般消費者而言顯失公平，即有違背消
    費者保護法第十一條第二項、第十二條之規定及施行細則第十一條等規定，且因
    原告對於訴外人徐鴻男於被告國光分行所負之連帶保證債務，亦無法預見，上開
    約定實有造成加重原告之責任，對原告顯失公平，亦違反民法二百四十七條之一
    第二款之規定，均應認為無效，退步言之，若訴外人中亞公司確實積欠被告國光
    分行債務未還，惟原告自始至終均未接獲該部分之借款通知，如今卻要求原告就
    其所提供之抵押物必須擔保訴外人亞太公司之債務，其行使權利，顯有違背誠信
    原則等語，被告對此主張迭有爭執，是對於原告之主張是否可採，分述如后：
  (一)按所謂定型化契約條款（或稱定型化約款），係指契約當事人之一方，為與不特
    定之多數相對人訂約之用，而單方預先就契約內容所擬定之交易條款；又擬定該
    定型化契約條款之契約當事人之一方，於訂立契約時，以記載定型化契約條款之
    書面，提供相對人簽署而締結之契約，即為所謂之定型化契約（參閱消費者保護
    法施行細則第十條第一項解釋意旨，消費者保護法第十一條第一項、第十二條至
    第十七條）。準此，銀行於貸款予債務人時，以其預先印製之「其他約定事項」
    書與借款人、作為設定最高限額抵押權之補充約定，以擔保日後債務人向銀行借
    款債務者，該項契約書即為定型化契約。因之，據卷附原告所提出之其他約定事
    項書觀之，該等契約既均係被告以預先擬定之交易條款為契約內容，經原告簽署
    而訂立之契約，則揆之上開說明，自為定型化契約，合先敘明。
  (二)次按定型化契約條款如有疑義時，應為有利於消費者之解釋；定型化契約中之條
    款違反誠信原則，對消費者顯失公平者，無效。如違反平等互惠原則，推定其顯
    失公平，分別為消費者保護法第十一條第二項、第十二條所明文規定。查系爭土
    地抵押權設定契約書之其他約定事項第一條約定內容雖擔保原告及訴外人徐鴻男
    於被告銀行包含總分支機構之過去、現在及將來所負之合會金、借款、票據、保
    證、損害賠償等以及其他一切債務，並說明係指在該抵押權設定契約書所定債權
    本金最高限額以內之清償及其利息、遲延利息、違約金、執行抵押權費用，以及
    因債務不履行而發生之全部損害之賠償。其中除合會金、借款、票據、保證均已
    具體明白詳列於契約書內，尚難認為簽約之人有無法預測其情形，而需特別加注
    ，另契約約定之「損害賠償及其他一切債務」之約定部分，條文既於其後有特別
    又說明係在該抵押權設定契約書所定債權本金最高限額以內之清償及其利息、遲
    延利息、違約金、執行抵押權費用，以及因債務不履行而發生之全部損害之賠償
    ，是主債務人（即訴外人徐鴻男）於被告銀行所生之「保證」債務，當應包含於
    內，尚難認為有何疑義之處，而有再為有利於消費者解釋之必要，是原告以上開
    條文違背消費者保護法第十一條第二項、第十二條所明文規定，自非有據。
  (三)再依照當事人一方預定用於同類契約之條款而訂定之契約，有加重他方當事人之
    責任，按其情形顯失公平者，該部分約定無效，民法第二百四十七條之一第二款
    定有明文。所謂之按其情形顯失公平，乃指依契約本質所生之主要權利義務，或
    法律規定加以綜合判斷而有顯失公平之情形而言。原告主張其對於訴外人徐鴻男
    於被告國光分行所負之連帶保證債務，無法預見，上開約定實有造成加重原告之
    責任，對原告顯失公平等語，惟查，本件係由原告及訴外人徐鴻男提供系爭二筆
    土地設定抵押權擔保訴外人徐鴻男於被告銀行所成立之債務，而雖原告又自願擔
    任訴外人徐鴻男向被告豐原分行所貸三百萬元及四百萬元借款債務之連帶保證人
    ，原告本身就此應負連帶保證責任外，其他未由原告擔任連帶保證人之債務，固
    無需由原告負連帶責任，然系爭二筆土地於設定抵押權時，關於訴外人徐鴻男所
    提供擔保之應有部分二分之一部分，雖同時擔保其將來所產生之債務，而對於將
    來是否另行舉債，既可由其個人決定，其後雖由原告受讓該部分之所有權，依照
    民法第八百六十七條之規定，該抵押權不因此受影響，原告於受讓前自當顧及該
    部分抵押權所擔保之債權範圍，要難於事後被告銀行主張有他筆連帶保證債務，
    而即認此部分係屬加重其責任，而顯失公平；而關於原告以其應有部分設定抵押
    權部份，依契約約定，該部分之抵押權既約定同時又擔保債務人（即訴外人徐鴻
    男）之過去、現在及將來所負之合會金、借款、票據、保證、損害賠償等以及其
    他一切債務，對於訴外人徐鴻男事後擔任訴外人中亞公司之連帶保證人乙節而需
    負連帶保證責任乙節，尚難認為無法預測，且依兩造間設定之抵押權既屬最高限
    額抵押權，依此類契約本質所生之主要權利義務，即屬由抵押人提供自己之不動
    產為擔保，對於債務人於一定範圍內之不特定債權，在一定之金額限度內，設定
    之抵押權，其本質既有擔保不特定債權之性質，是尚難以兩造間有上開約定，即
    認為有顯失公平之情形，原告於此之主張，亦非有據。
  (四)又按企業經營者與消費者訂立定型化契約前，應有三十日以內之合理期間，供消
    費者審閱全部條款內容，違反者，該條款不構成契約之內容，消費者保護法施行
    細則第十一條第一項、第二項固定有明文。原告簽立土地抵押權設定契約書之八
    十三年十月八日簽訂，而消費者保護法雖係於八十三年一月十一日公佈實施，然
    該法施行細則卻於八十三年十一月二日始行公佈實施，本於法律不溯及既往之原
    則，在該施行細則施行前，被告既無從依該施行細則之規定將契約書供原告及訴
    外人徐鴻男審閱及考慮，且依該規定既包含使消費者對於違反審閱及考慮規定之
    情形，得主張該條款不構成契約內容之法律效果，顯對於人民權利產生重大影響
    ，故該規定並非僅如有關基於誠實信用而解釋定型化契約原則之一般，是原告主
    張被告未依消費者保護法第十一條第一項、第二項之規定，將定型化之契約書，
    交予原告及訴外人徐鴻男三十日以內之合理期間審閱，其得主張該條款不構成契
    約之內容云云，尚非可取。
  (五)復按行使權利，履行義務，應依誠實及信用方法，民法第一百四十八條第二項定
    有明文，而本件被告係以定型化契約型式與原告簽訂系爭抵押權設定契約，則本
    諸我民法所採之誠實信用原則，縱令在消費者保護法及其施行細則公布施行前所
    簽訂之定型化契約，有關基於誠實信用而解釋定型化契約之原則，仍有其適用。
    所謂最高限額之抵押契約，既係指所有人提供抵押物，與債權人訂立在一定金額
    之限度內，擔保現在已發生及將來可能發生之債權之抵押權設定契約而言，此種
    抵押權所擔保之債權，除訂約時已發生之債權外，即將來發生之債權，在約定限
    額之範圍內，亦為抵押權效力所及。此種抵押契約如未定存續期間，其性質與民
    法第七百五十四條第一項所定就連續發生之債務為保證而未定有期間之保證契約
    相似，類推適用同條項規定，抵押人固得隨時通知債權人終止抵押契約，對於終
    止契約後發生之債務，不負擔保責任。反之，此種抵押契約定有存續期間者，訂
    立契約之目的顯在擔保存續期間內所發生之債權，凡在存續期間所發生之債權，
    皆為抵押權效力所及，於存續期間屆滿前所發生之債權，債權人在約定限額範圍
    內，對於抵押物均享有抵押權（最高法院六十六年度台上字第一○九七號判例意
    旨參照），經查，本件原告及訴外人徐鴻男與被告間以系爭二筆土地所設定之最
    高限額抵押權，其約定存續期間約定為：自八十三年十月八日至一百一十三年十
    月七日，此亦可參酌抵押權設定契約書及土地登記謄本附卷可稽，足見本件抵押
    權之約定係屬定有期間之情形，依上開說明，此項約定目的顯在擔保存續期間內
    所發生之債權，故凡在存續期間所發生之債權，皆為抵押權效力所及，雖本件所
    設定之最高限額抵押權所擔保之債權本具有其不特定性，於設定抵押權後，是否
    會發生擔保之債權及發生債權之額度為何，對於抵押人在訂立抵押權設定契約時
    亦具有某種程度之不可預測性，然如前所述，以本件被告所辯訴外人徐鴻男尚未
    清償之連帶保證債務觀之，其本質上既屬契約明訂擔保之債權範圍，並非純係偶
    發性之債務而使抵押人或債務人有負擔無法預測之危險，尚難據此認為違反誠實
    信用方法而可認為無效。
  (六)綜上所述，原告前開主張尚屬無據，則以系爭二筆土地所設定之最高限額抵押權
    所擔保之債權既仍包含訴外人徐鴻男所舉之連帶保證債務，且該部分之債務既尚
    未清償完畢，自難謂其無既存之債權，從而，原告起訴請求確認被告對原告所有
    之系爭二筆土地所設定本金最高限額一千六百萬元之抵押權所擔保之債權不存在
    ，並請求將該不動產於所為之抵押權設定登記應予塗銷，自無理由，應予駁回。
五、再按地上權者，謂以在他人土地上有建築物，或其他工作物，或竹木為目的而使
    用其土地之權，民法第八百三十二條定有明文。故設定地上權，自以具有該法條
    所示之目的而使用土地之意思而設定，始為真正之地上權，故銀行在土地上設定
    抵押權後復又設定地上權，如係單純為確保抵押權之實行而無促進土地利用之實
    ，其所為之地上權設定自有違背地上權之法定規定內容，益見銀行與相對人間所
    為有通謀而為虛偽意思表示之情形，依民法第八十七條第一項之規定，應屬無效
    ，經查，原告與訴外人徐鴻男於八十三年十月十九日共同提供其所有之系爭二土
    地，除設定最高限額抵押權之外，同時並設有地上權，而兩造對於被告至今仍未
    於上開土地上設有建築物，或其他工作物，或竹木為目的而使用土地之情形，既
    不爭執，被告雖抗辯：其並非將來必定不於該土地上設定地上建築或竹木，雖原
    告其後於臺中市○○區○○段四七六之一地號土地搭建有未保存登記之鐵皮屋，
    因該鐵皮屋隨時得以加以拆除，即使不加以拆除，亦不妨礙地上權人即被告銀行
    使用系爭土地，因債權人如就系爭土地上享有抵押權及地上權，將使債權人更能
    有效使用系爭土地，可使系爭土地增加經濟價值等語，然本院審酌，被告於八十
    三年十月十九日至今已逾八年之久，期間竟無任何使用土地之情形，且任令原告
    設定地上物於其上，而未為任何主張，亦無具體使用土地計畫，堪認被告確無促
    進土地利用之實，綜上所述，原告主張系爭二筆土地所設定之抵押權為屬通謀虛
    偽意思表示，尚屬有據，被告所辯尚非可採，則被告就系爭二筆土地所為之地上
    權設定，屬通謀虛偽意思表示，依法應屬無效。原告既為系爭二筆土地所有權人
    ，雖系爭二筆土地有地上權之登記，但被告仍不能取得該地上權，是原告訴請塗
    銷該地上權登記，自有理由，應予准許。
六、本件判決之基礎已臻明確，兩造其餘之攻擊防禦方法及舉證，於判決結果均無影
    響，毋庸一一論列，末此敘明。
七、據上論斷：原告之訴為一部有理由，一部無理由，並依民事訴訟法第七十九條但
    書，判決如主文。
中      華      民      國    九十二    年      一      月    二十二    日
                                    臺灣臺中地方法院民事第三庭
~B法      官  許石慶
右為正本係照原本作成
如不服本判決，應於判決送達後二十日內，向本院提出上訴狀。
中      華      民      國    九十二    年      一      月     十七     日
~B法院書記官  魏愛玲

司法院資訊處製作；財團法人民間司法改革基金會備份。
